最高法院刑事判決　　　　　　一○○年度台上字第六九八三號
上　訴　人　楊孟樺
選任辯護人　景玉鳳律師
　　　　　　沈建宏律師
上列上訴人因妨害性自主案件，不服台灣高等法院中華民國九十
九年九月二十三日第二審判決（九十九年度上訴字第二三三八號
，起訴案號：台灣板橋地方法院檢察署九十八年度偵字第六五一
六號），提起上訴，本院判決如下：
    主  文
上訴駁回。
    理  由
按刑事訴訟法第三百七十七條規定，上訴於第三審法院，非以判
決違背法令為理由，不得為之。是提起第三審上訴，應以原判決
違背法令為理由，係屬法定要件。如果上訴理由書狀並未依據卷
內訴訟資料，具體指摘原判決不適用何種法則或如何適用不當，
或所指摘原判決違法情事，顯與法律規定得為第三審上訴理由之
違法情形，不相適合時，均應認其上訴為不合法律上之程式，予
以駁回。本件上訴人楊孟樺上訴意旨略稱：(一)、被害人Ａ女（民
國八十二年四月間生，真實姓名、年籍詳卷）於警詢時，並未提
及對其為性侵害之犯罪嫌疑人姓「楊」，然其於檢察官偵查及第
一審法院審理時，分別陳稱：上訴人曾告知其姓名，其記得上訴
人姓「楊」等語。衡情犯罪之人不可能將姓名告知被害人，故Ａ
女可能係事後輾轉得知上訴人之姓氏，其證稱上訴人曾告知其姓
「楊」乙節，有違經驗法則。又Ａ女於警詢時對加害人之外貌特
徵等描述，與上訴人之外貌南轅北轍。另依Ａ女所述，警詢時警
方係以上訴人之單一照片供其指認，與法務部及內政部警政署刑
事警察局（下稱刑事警察局）頒佈之「法務部對於指認犯罪嫌疑
人程序要點」、「人犯指認作業要點」、「警察機關實施指認犯
罪嫌疑人程序要領」等規定，指認犯罪嫌疑人時應採「選擇式列
隊指認」，而非單一指認，不得對指認人為誘導或暗示等原則不
符，已重大違反指認程序。Ａ女於第一審中對上訴人之指認，亦
因警詢時所為指認程序之不當誘導而形成記憶污染，自應予以排
除。乃原審仍採用Ａ女對上訴人之指認為論罪依據，有違證據法
則。其未採納上訴人對Ａ女所為指認部分之抗辯，而未敘明其理
由，亦有判決不備理由之違誤。(二)、依馬偕紀念醫院出具之受理
疑似性侵害事件驗傷診斷證明書（下稱驗傷診斷證明書）記載，
Ａ女肛門並無任何傷害，醫師劉○暄亦證稱Ａ女肛門部分無特別
擴張之情形。原審採信Ａ女之指證，認上訴人亦有對Ａ女為肛交
犯行，與上開驗傷診斷證明書及劉蕙暄醫師之證言不符，有證據
上理由矛盾之違法。(三)、第一審法院曾依上訴人之聲請，囑託刑
事警察局對上訴人實施測謊鑑定，惟因Ａ女未前往該局接受訪談
，致該局取消上訴人之測謊行程。第一審法院未命Ａ女至刑事警
察局接受訪談重為測謊鑑定，亦未說明理由即認無實施測謊鑑定
之必要。原審未依職權介入調查，命上訴人及Ａ女實施測謊鑑定
以釐清事實，有未盡調查能事及判決不備理由之違誤。(四)、本件
依地緣關係及Ａ女描述之特徵，應不難過濾出Ａ女指稱遭人性侵
害之旅館，查明有無上訴人之住宿登記資料。上訴人於第一審及
原審均聲請就此予以調查，原審未予調查，亦未交代其理由，有
未盡調查能事及判決不備理由之違誤。(五)、Ａ女指稱上訴人對其
為性交行為後，給付其新台幣（下同）一千元之車資云云。然上
訴人犯罪後本可逃逸，且既將Ａ女送回原地，又知其將搭乘專車
上學，何須給付金錢？Ａ女所述有違經驗法則。原審未就此詳加
調查，容有違誤。(六)、原判決以上訴人事後未見悔意，犯後態度
不佳為量刑理由，形同剝奪上訴人為自己辯解、辨明之防禦權，
違反刑法第五十七條第十款之量刑依據，自屬違背法令等語。
惟查：原判決綜合全案卷證資料，本於事實審法院採證認事之職
權，認定上訴人為成年人，於九十七年十一月二十八日上午五、
六時許，駕車行經（改制前，下同）台北縣板橋市○○路某處，
與身著某商工學校制服站立路旁之Ａ女搭訕時，得悉Ａ女有心智
缺陷，且依其穿著校服及外觀可預見其未滿十八歲，竟佯稱請Ａ
女協助指路及帶Ａ女出遊，將之載往台北縣境內某不詳汽車旅館
，利用Ａ女心智缺陷不知抗拒，先以手、舌頭撫摸、舔舐Ａ女胸
部，再配戴保險套，接續將性器插入Ａ女之性器及肛門，對Ａ女
為性交行為。事後，上訴人搭載Ａ女至台北縣浮洲橋附近，交付
一千元後令其下車，隨即離去。嗣同日上午八、九時許，Ａ女經
某不詳婦女協助，搭乘郭振興駕駛之計程車前往學校，途中郭振
興察覺Ａ女情狀有異，懷疑其遭受性侵害，遂協助Ａ女通報學校
教官報警處理，經醫師在Ａ女胸部採得上訴人之唾液檢體鑑驗結
果，循線查悉上情等情。因而撤銷第一審判決，改判論處上訴人
成年人故意對於（未成年）女子利用其心智缺陷，不知抗拒而為
性交罪刑。已依據卷內資料，說明其所憑之證據及認定之理由。
對於上訴人所為之辯解，併已敘明：上揭事實，業據Ａ女於偵、
審中證述甚詳；案發後Ａ女處女膜有新生裂傷，出血情形嚴重，
左側小陰唇有血腫等情，經醫師劉○瑄證述明確，並有驗傷診斷
書可稽；在Ａ女胸部採集之唾液檢體經刑事警察局鑑驗結果，與
檔存上訴人之DNA－STR型別相同，有該局之鑑驗書可考。郭振興
於搭載Ａ女途中，察覺其情狀有異，懷疑遭性侵害，乃協助Ａ女
通報學校教官等情，亦據郭振興供明。Ａ女係八十二年四月間生
，為輕度智能障礙之人，有身心障礙手冊及年籍資料可按。依Ａ
女照片所示，其受侵害時身穿校服，外型稚氣，常人均可預見其
為未滿十八歲之少女。Ａ女事後需路人協助始能搭乘計程車，且
計程車司機一眼即可判斷其有心智缺陷，以上訴人之學、經歷，
顯具有一般辨識能力，參酌Ａ女所述：上訴人於進入汽車旅館時
，曾要求伊遮掩校服上之校徽，及上訴人係佯以問路誘騙Ａ女上
車等互動情形，上訴人係故意利用未滿十八歲之Ａ女心智缺陷，
不知抗拒而為性交，洵堪認定。上訴人雖否認犯行，辯稱：未見
過Ａ女，Ａ女胸部檢體之檢驗結果可能有誤，其平日住在桃園縣
龜山鄉工作地點，假日才返回板橋市住處云云。然而：(一)、Ａ女
於第一審已明確指證上訴人即為與其發生性行為之人，其所稱上
訴人自稱姓楊乙節，亦與事實相符，且其與上訴人素不相識，無
誣攀之必要。而其既搭乘上訴人所駕汽車前往旅館並為性交行為
，相處時間並非短暫，理應對上訴人印象深刻，無混淆誤認之虞
，其對上訴人所為指認應堪憑信。又Ａ女有心智缺陷，智力發展
較同年齡者為低，案發時僅係在學學生，本難苛求其對於本件偶
發狀況主要情節以外之其他細節，均能於事後完整記憶、陳述無
誤，故其於警詢中所述上訴人有無啤酒肚、鬍鬚等外貌形狀，及
所駕車輛之車型、顏色，縱與實際情形略有出入，亦不能推翻上
述在Ａ女胸部採集檢體之科學檢驗結果，及全盤否定Ａ女對上訴
人所為指認之真實性。(二)、依劉○瑄醫師證述其在Ａ女胸部採集
檢體之作業流程，及卷附疑似性侵害案件證物採集單、性侵害案
件驗證同意書，暨刑事警察局函覆第一審法院時所述該局從事DN
A 鑑定作業之流程並所附醫學研究報告，可知本件檢體於採驗過
程中應未遭污染，鑑定之經過及結果亦無不當。上訴人雖爭執該
鑑定比對之檢體有誤云云，惟第一審再次採集上訴人之唾液送鑑
定結果，仍與在Ａ女胸部採集之唾液檢體DNA－STR型別相符，有
刑事警察局鑑驗書可按，益證上訴人即為與Ａ女為性行為之人。
(三)、比對案發當日上訴人持用之○○○○○○○○○○號行動電
話之發話位置，當日上午五時三十五分許，上訴人在台北縣樹林
市○○路附近，此為其自桃園縣龜山鄉○○路一○○六號一樓工
作地點返回台北縣板橋市○○○街住處應經之地，而同日上午九
時二十一分許，其已在台北縣板橋市○○路附近，有卷附上開行
動電話之通聯紀錄、現場地圖可按。足認其辯稱案發當日不在案
發地點云云，不足採信。因認上訴人確有上揭犯行，而以其否認
犯罪，為卸飾之詞，不足採信，已逐一說明及指駁。上訴意旨對
於原判決所為前揭論斷，並未依據卷內資料，具體指摘有何違背
法令之情形。且查：(一)、Ａ女於九十七年十二月一日警詢時，尚
不知犯罪嫌疑人之真實身分，故警方並未使Ａ女實施指認程序。
迨刑事警察局於九十八年一月二十二日出具之鑑驗書已載明Ａ女
胸部採集之唾液檢體，與檔存上訴人之DNA－STR型別相同後，警
方始於九十八年二月十二日通知上訴人到場詢問並予拍照留存，
其後警方並未再通知Ａ女就上訴人為任何指認，即於同年月二十
日將全案移送檢察官偵查，有卷附之移送書暨所附各該警詢筆錄
、鑑驗書、照片等影本可稽。上訴意旨指稱Ａ女於警詢時對上訴
人所為之指認程序遭警方誘導，以致其於審理中所為之指證亦無
可採云云，並非依據卷內資料執為指摘，自非適法之第三審上訴
理由。(二)、上訴人於第一審審理時固曾聲請實施測謊鑑定，惟第
一審法院就卷內證據資料調查結果，認無對上訴人實施測謊鑑定
之必要，業已予以說明（見第一審卷第一三四頁，及第一審判決
書理由一、(四)）。嗣原審法院審理期間，上訴人及其辯護人均未
再聲請實施測謊鑑定，原審法院九十九年九月二日審判期日，審
判長詢問「尚有（何）證據請求調查？」時，渠等並均答稱「無
」，有準備程序筆錄、審判筆錄可考（見原審卷第三十至三十二
頁、第四十五頁背面）。另上訴人於原審法院準備程序時雖陳稱
：「如果我有進出汽車旅館應該查的到。但是我不知道要查哪一
家。」等語，然查案發後警方曾帶同Ａ女至板橋、樹林、土城、
新莊等地查訪案發之旅館，惟遍尋無著，經載明警詢筆錄可稽（
見偵查卷第十一頁）。而Ａ女為心智缺陷之人，亦難期其能明確
指出確實之案發地點，本件縱未查得在何家汽車旅館性侵害，但
與上訴人上開犯行之同一性無礙，即不能任意指摘為違法。(三)、
原判決經審酌上訴人為滿足自己性慾，不顧Ａ女身心不健全，利
用其心智缺陷不知抗拒而為性交，導致Ａ女之處女膜裂傷大量出
血，影響其身心健康與人格發展，所生危害非輕，且事後未見悔
意，犯後態度不佳，暨其犯罪之手段、素行、智識程度等一切情
狀，於法定刑內量處有期徒刑四年，已就刑法第五十七條各款所
定事項及上訴人之責任基礎暨一切情狀，予以審酌，所為之量刑
並未逾越法定刑度範圍或濫用其權限。且原判決並未以上訴人否
認犯罪所為之辯解、辨明等情事，作為審酌量刑事由之基礎，上
訴意旨(六)所指，係以自己之說詞，任意指摘，自非適法之第三審
上訴理由。(四)、事實之認定與證據之取捨，乃事實審法院之職權
，苟其事實之認定與證據之取捨，並不違背經驗法則或論理法則
，即不容任意指為違法，而執為上訴第三審之理由。上訴意旨其
餘之指摘，係對於原判決已說明事項及屬原審採證認事職權之適
法行使，持憑己見而為不同之評價，或就與認定事實、適用法律
無關之枝節事項，任意指摘原判決違法，核與法律規定得為第三
審上訴理由之違法情形，不相適合。其上訴不合法律上之程式，
應予駁回。
據上論結，應依刑事訴訟法第三百九十五條前段，判決如主文。
中    華    民    國  一○○  年   十二   月   十五   日
                      最高法院刑事第十二庭
                          審判長法官  陳  世  雄  
                                法官  張  祺  祥  
                                法官  宋      祺  
                                法官  惠  光  霞  
                                法官  周  盈  文  
本件正本證明與原本無異
                                      書  記  官  
中    華    民    國  一○○  年   十二   月   十九   日
                                                      Q